【裁判字號】    91,重訴,52
【裁判日期】    980317
【裁判案由】    侵權行為損害賠償
【裁判全文】
臺灣高等法院民事判決                  91年度重訴字第52號
原      告  張沐芝律師即國產汽車股份有限公司破產管理人
            陳正三會計師即國產汽車股份有限公司破產管理人
被      告  甲○○
訴訟代理人  賴以祥律師
被      告  己○○
訴訟代理人  劉祥墩律師
複  代理人  姚宗樸律師
            朱家蓉律師
被      告  庚○○
訴訟代理人  葉大慧律師
複  代理人  洪淑芬律師
被      告  乙○○
訴訟代理人  陳美智律師
被      告  陳建中律師即丁○○、戊○○及丙○○之破產管
            管理人
            吳玲華律師即丁○○、戊○○及丙○○之破產管
            理人
共      同
訴訟代理人  楊華興律師
複  代理人  辛○○
上列當事人間刑事附帶民事訴訟，請求侵權行為損害賠償事件，
經本院刑事庭移送前來，本院於98年2月24日言詞辯論終結，判
決如下：
    主  文
一、被告甲○○、己○○、庚○○應連帶給付原告新臺幣柒拾柒
    億肆仟玖佰捌拾壹萬伍仟零伍拾肆元，及民國八十九年七月
    七日起至清償日止，按週年利率百分之五計算之利息。
二、確認原告對被告吳玲華律師與陳建中律師即丁○○、戊○○
    破產管理人有新臺幣柒拾柒億肆仟玖佰捌拾壹萬伍仟零伍拾
    肆元之債權存在。
三、第一項所命給付與第二項確認之債權，為連帶債務，如任一
    被告為給付，於其給付範圍內，其他被告應同免給付責任或
    減縮確認債權數額。
四、確認原告對被告吳玲華律師與陳建中律師即丁○○、戊○○
    、丙○○破產管理人有新臺幣拾捌億零伍佰萬元之債權存
    在。
五、確認原告對被告吳玲華律師與陳建中律師即丁○○、戊○○
    破產管理人有新臺幣玖仟零陸拾萬柒仟元之債權存在。
六、被告乙○○應給付原告新臺幣貳拾陸億貳仟壹佰柒拾萬肆
    仟元，及民國八十九年七月七日起至清償日止，按週年利率
    百分之五計算之利息。
七、確認原告對被告吳玲華律師與陳建中律師即丁○○、戊○○
    破產管理人有新臺幣貳拾陸億貳仟壹佰柒拾萬肆仟元之債
    權存在。
八、第六項所命給付與第七項確認之債權，為連帶債務，如任一
    被告為給付，於其給付範圍內，其他被告應同免給付責任或
    減縮確認債權數額。
九、訴訟費用由被告甲○○、己○○、庚○○、被告吳玲華律師
    與陳建中律師即丁○○、戊○○破產管理人連帶負擔一百五
    十八分之八十六，被告吳玲華律師與陳建中律師即丁○○、
    戊○○、丙○○破產管理人負擔一百五十八分之四十二，被
    告乙○○、被告吳玲華律師與陳建中律師即丁○○、戊○○
    破產管理人連帶負擔一百五十八分之二十九，餘由被告吳玲
    華律師與陳建中律師即丁○○、戊○○破產管理人負擔。
十、本判決第一項於原告以新臺幣貳拾伍億捌仟佰貳拾捌萬元
    為被告甲○○、己○○、庚○○供擔保後，得假執行，但被
    告甲○○、己○○、庚○○如以新臺幣柒拾柒億肆仟玖佰捌
    拾壹萬伍仟零伍拾肆元為原告預供擔保後，得免為假執行。
十一、本判決第六項於原告以新臺幣捌億柒仟佰玖拾壹萬為被
    告乙○○供擔保後，得假執行，但被告乙○○如以新臺幣貳
    拾陸億貳仟壹佰柒拾萬肆仟元為原告預供擔保後，得免為
    假執行。
    事實及理由
甲、程序方面
一、本件原告原為國產汽車股份有限公司（下稱國產汽車公司）
    於民國（下同）94年10月28日經臺灣台北地方法院（下稱臺
    北地院）裁定宣告破產，並於同年12月12日選任張沐芝律師
    、陳正三會計師為國產汽車公司之破產管理人，有臺北地院
    88 年度破字第60號、94年度執破字第7號裁定及民事執行處
    證明書等可證（本院卷(四)107至109、169至170頁），茲據張
    沐芝律師及陳正三會計師於95年7月7日具狀聲明承受訴訟（
    同上卷168頁），核無不合，應予准許。又原被告戊○○、
    丁○○、丙○○前經臺北地院裁定宣告破產，並分別於90年
    10 月17日、96年3月9日分別選任吳玲華律師、陳建中律師
    為破產管理人，有該院89年度執破字第4號裁定為證（本院
    卷(三)75頁，卷(五)95頁），並據吳玲華律師、陳建中律師具狀
    聲明承受訴訟（本院卷(五)96至97頁），核無不合，亦應准許
    ，合先敘明。
二、按訴狀送達後，原告不得將原訴變更或追加他訴，但請求之
    基礎事實同一、擴張或減縮應受判決事項之聲明、或因情事
    變更而以他項聲明代最初之聲明者，不在此限，民事訴訟法
    第255條第1項第2、3、4款分別定有明文。所謂請求之基礎
    事實同一，係指變更或追加之訴與原訴之主要爭點有其共同
    性，各請求利益之主張在社會生活上可認為同一或關連，而
    就原請求之訴訟及證據資料，於審理繼續進行在相當程度範
    圍內具有同一性或一體性，得期待於後請求之審理予以利用
    ，俾先後兩請求在同一程序得加以解決，避免重複審理，進
    而為統一解決紛爭者，即屬之（最高法院95年度台上字第
    1573號判決意旨參照）。查：
    (一)本件原告原係依侵權行為之法律關係，起訴聲明：1.被告
      丁○○、戊○○、甲○○、己○○、庚○○應連帶給付原
      告新臺幣（下同）78億1,681萬5,922元，及自起訴狀繕本
      送達翌日起至清償日止，按年利率5％計算之利息。2.丁
      ○○、戊○○、丙○○應連帶給付原告38億500萬元，及
      自起訴狀繕本送達翌日起至清償日止，按年利率5％計算
      之利息。3.丁○○、戊○○應連帶給付原告9,060萬7,000
      元，及自起訴狀繕本送達翌日起至清償日止，按年利率5
      ％計算之利息。4.丁○○、戊○○、被告乙○○應連帶給
      付原告26億2,173萬4,000元，及自起訴狀繕本送達翌日起
      至清償日止，按年利率5％計算之利息（本院89年重附民
      字第95號卷第2頁）。
    (二)嗣因丁○○、戊○○、丙○○經臺北地院裁定宣告破產，
      並選任吳玲華律師、陳建中律師為渠等之破產管理人，原
      告曾以上開債權向破產管理人申報債權，經破產管理人異
      議，臺北地院以90年度執聲字第77號裁定剔除原告所申報
      之破產債權，原告乃於本院審理程序中，就被告丁○○、
      戊○○、丙○○之部分，改依破產法第98條、第99條之規
      定，變更及減縮其聲明為：1.(1)被告甲○○、己○○、庚
      ○○應連帶給付原告77億4,981萬5,054元，及自起訴狀繕
      本送達翌日起至清償日止，按年利率5％計算之利息。(2)
      確認原告對被告吳玲華律師即丁○○、戊○○破產管理人
      、被告陳建中律師即丁○○、戊○○破產管理人有77億
      4,981萬5,054元之債權存在。(3)第1項命給付、第2項確
      認之債權，為連帶給付債務，如任一被告為給付，於其給
      付範圍內，應同免給付責任或減縮確認債權數額。2.確認
      原告對被告吳玲華律師即丁○○、戊○○、丙○○破產管
      理人、被告陳建中律師即丁○○、戊○○、丙○○破產管
      理人有38億500萬元之債權存在。3.確認原告對被告吳玲
      華律師即丁○○、戊○○破產管理人、被告陳建中律師即
      丁○○、戊○○破產管理人有9,060萬7,000元之債權存在
      。4.(1)被告乙○○應給付原告26億2,173萬4,000元，及自
      起訴狀繕本送達翌日起至清償日止，按年利率5％計算之
      利息。2.確認原告對被告吳玲華律師即丁○○、戊○○破
      產管理人、被告陳建中律師即丁○○、戊○○破產管理人
      有26億2,173萬4,000元之債權存在。3.第1項所命給付、
      第2項確認之債權，為連帶給付債務，如任一被告為給付
      ，於其給付範圍內，應同免給付責任或減縮確認債權數額
      。核與首揭規定相符，原告訴之變更為法之所許，應予准
      許，併此敘明。
乙、實體方面
一、原告起訴主張：
    (一)丁○○與戊○○為兄弟關係，丁○○係禾豐企業集團執行
      長暨禾豐企業集團內之國產汽車公司、豐禾實業股份有限
      公司（下稱豐禾公司）之負責人；戊○○係禾豐企業集團
      副執行長暨禾豐企業集團旗下之瑞翔國際股份有限公司（
      下稱瑞翔公司）、世祺股份有限公司（下稱世祺公司）、
      永鴻股份有限公司（下稱永鴻公司）之負責人，丁○○負
      責綜理禾豐企業集團及國產汽車公司業務營運，戊○○職
      司該集團股務投資買賣事宜。被告己○○係國產汽車公司
      財務處協理，為財務處最高主管，被告庚○○係國產汽車
      公司財務處副理、為己○○之助手，二人負責國產汽車公
      司資金之管理暨調度等事項，與丁○○均係從事業務之人
      。被告甲○○係禾豐企業集團總管理處助理、為戊○○之
      特別助理暨禾豐企業集團旗下之永霖科技股份有限公司（
      下稱永霖公司）之負責人，與丁○○、戊○○兄弟為姻親
      關係，承戊○○之命，負責處理戊○○個人資金調度之事
      宜。被告乙○○係禾豐企業集團總管理處襄理，承戊○○
      指示，專司使用戊○○交付之證券人頭帳戶於集中交易市
      場喊盤下單買賣國產汽車公司股票事宜。
    (二)嗣戊○○因資金之需求，於丁○○之授意下、分別透過己
      ○○、甲○○，指示庚○○及不知情之黃秀鳳開具禾豐企
      業集團旗下關係企業如昭晟實業有限公司（下稱昭晟公司
      ，登記負責人黃進圳）、飛杰通信股份有限公司（下稱飛
      杰公司，登記負責人黃進圳）、金長城實業股份有限公司
      （下稱金長城公司，登記負責人王靜山）等公司為發票人
      之支票或商業本票，假藉向國產汽車公司貸借款項之名義
      ，或未持任何人簽發之票據，即由不知情之黃秀鳳或由黃
      秀鳳另囑由不知情之莊玉青等人持向國產汽車公司財務處
      請領款項，而被告庚○○亦均據而交付黃秀鳳未書立抬頭
      之臺灣銀行支票（下稱台支）或發票人為國產汽車公司之
      支票後，由黃秀鳳分別存、匯入戊○○於大安商業銀行復
      興分行所開設之1617-8號等帳戶內，多次挪用並侵占國產
      汽車公司資金，刑事判決原認定被告丁○○、張朝亮、己
      ○○、甲○○、庚○○以上開方式侵占國產汽車公司資金
      78 億1,681萬5,922元，經最高法院發回更審，更審審理
      中重新計算丁○○等侵占之金額為190億1,385萬5,802元
      （包含訴之聲明(二)之38億500萬元），扣除丁○○陳稱曾
      返還部分侵占之款項，伊核對尚留存之票據、票據存根及
      傳票等資料計算後，合計伊因被告丁○○等上開行為所受
      損害為77億4,981萬5,054元，是伊自得請求被告丁○○、
      戊○○、甲○○、己○○、庚○○負共同侵權行為損害賠
      償責任。又丁○○、戊○○業經法院宣告破產，伊曾就此
      部分債權向丁○○、戊○○之破產管理人申報破產債權，
      經破產管理人提出異議，臺北地院以90年度執聲字第77號
      裁定剔除伊所申報之破產債權，是就請求丁○○、戊○○
      給付之部分，伊自得依破產法98條、第99條之規定，改請
      求確認對被告丁○○、戊○○破產管理人之債權存在。
    (三)丁○○、戊○○藉國產汽車公司向丙○○購買TOP CAY
      INVESTMENTS LTD.公司股權之方式，於丙○○尚未移轉上
      開股權予國產汽車公司，且該投資案尚未獲經濟部投資審
      議委員會（下稱投審會）之同意前，即於87年10月1日起
      ，由丁○○開立個人支票作為擔保後，連續多次由被告己
      ○○指示知情之被告庚○○以開具國產汽車公司之台支，
      交由經被告甲○○任命前往領票之黃秀鳳領回後存、匯入
      戊○○上述大安銀行復興分行1617-8號等帳戶內，侵占國
      產汽車公司資產達38億500萬元。是伊得請求丁○○、戊
      ○○、丙○○負共同侵權行為損害賠償責任。又丁○○、
      戊○○、丙○○業經法院宣告破產，依破產法98條、第99
      條之規定，改請求確認對被告丁○○、戊○○、丙○○破
      產管理人之債權存在。
    (四)又丁○○、戊○○身為禾豐集團執行長及副執行長，明知
      同屬禾豐集團之磊鉅實業股份有限公司（下稱磊鉅公司）
      於87年11月間，財務已發生嚴重困難，並無能力支應對內
      或對外應付之款項，卻基於侵占之概括犯意聯絡，於87年
      11月4日，主導磊鉅公司開立發票日為87年11月15日，面
      額9,060萬7,000元之支票，向國產汽車公司買受其所有之
      台灣吉野家股份有限公司（下稱吉野家公司）普通股股權
      362萬4,280股，嗣後則以磊鉅公司資金週轉困難為由，由
      國產汽車公司同意展延票期至87年12月30日，再由伊以評
      估出售該項股權款項收回可行性極低為由，於87年11月30
      日經會計師核閱之財務報告中全數提列為呆帳損失，而磊
      鉅公司所開立之票據亦未兌現，致國產汽車公司財產嚴重
      虧空，無端損失所持有之吉野家公司普通股股權計362萬
      4,280股，合計為9,060萬7,000元。丁○○、戊○○自應
      對伊負共同侵權行為人責任。又丁○○、戊○○業經法院
      宣告破產，依破產法98條、第99條之規定，對被告丁○○
      、戊○○之請求給付部分，改請求確認對被告丁○○、戊
      ○○破產管理人之債權存在。
    (五)丁○○等挪用國產汽車公司資金，部分由丁○○、戊○○
      、被告乙○○炒作、操作國產汽車公司股票，爆發股票違
      約交割事件，導致與國產汽車公司往來之金融機構緊縮信
      用、凍結對國產汽車公司之營運資金，使其營運資金更加
      不足、營業額下挫。丁○○、戊○○及被告乙○○上述行
      為與國產汽車公司營業額下挫具有因果關係。按國產汽車
      公司資產被丁○○等掏空前，在正常營運下，營業平均月
      毛利約有7,020萬5,000元，而其掏空資產及炒作股票行為
      於87年11月間爆發後，國產汽車公司營運大受打擊，平均
      月毛利驟降為-3,120萬9,000元，是其所受之營業上損失
      即毛利差額之部分，又依據國產汽車公司聲請重整時，檢
      查人所提重整檢查報告，預估國產汽車公司至少需5年以
      上之時間才能回復昔日榮景，是以5年計算，國產汽車公
      司所受損害即營業上損失為26億2,173萬4,000元。是被告
      丁○○、戊○○、乙○○應對伊負共同侵權行為人之責任
      。又丁○○、戊○○業經法院宣告破產，依破產法98條、
      第99條之規定，對被告丁○○、戊○○之請求給付部分，
      改請求確認對被告丁○○、戊○○破產管理人之債權存在
      。
    (六)爰依侵權行為之法則及破產法第98條、第99條之規定，求
      為命：1.(1)被告甲○○、己○○、庚○○應連帶給付原告
      77億4,981萬5,054元，及自起訴狀繕本送達翌日起至清償
      日止，按週年利率5％計算之利息。(2)確認原告對被告吳
      玲華律師即丁○○、戊○○破產管理人、被告陳建中律師
      即丁○○、戊○○破產管理人有77億4,981萬5,054元之債
      權存在。(3)第一項命給付、第二項確認之債權，為連帶給
      付債務，如任一被告為給付，於其給付範圍內，應同免給
      付責任或減縮確認債權數額。2.確認原告對被告吳玲華律
      師即丁○○、戊○○、丙○○破產管理人、被告陳建中律
      師即丁○○、戊○○、丙○○破產管理人有38億500萬元
      之債權存在。3.確認原告對被告吳玲華律師即丁○○、戊
      ○○破產管理人、被告陳建中律師即丁○○、戊○○破產
      管理人有9,060萬7,000元之債權存在。4.(1)被告乙○○應
      給付原告26億2,173萬4,000元，及自起訴狀繕本送達翌日
      起至清償日止，按週年利率5％計算之利息。(2)確認原告
      對被告吳玲華律師即丁○○、戊○○破產管理人、被告陳
      建中律師即丁○○、戊○○破產管理人有26億2,173萬
      4,000元之債權存在。(3)第一項所命給付、第二項確認之
      債權，為連帶給付債務，如任一被告為給付，於其給付範
      圍內，應同免給付責任或減縮確認債權數額。4.就上開聲
      明(一)1.、(四)1.部分，願供擔保請准宣告假執行之判決。
二、被告抗辯部分：
    (一)被告甲○○則以：上開77億4,981萬5,054元之款項係被告
      丁○○、戊○○向國產汽車公司之借款，是渠等與國產汽
      車公司間之借貸關係。且伊係受戊○○指示持昭晟等公司
      之支票或本票作為擔保，向國產汽車公司借款，並無侵占
      故意，遑論有與丁○○等人有共同侵占之故意。況丁○○
      、戊○○於借款時已將渠等所有坐落台北縣新店市○○段
      9-2地號土地等217筆土地之權狀交付國產汽車公司，並辦
      理抵押權設定，上開土地價值已足以清償所有債務，原告
      本可依法律規定執行拍賣或承受上開土地以滿足其債權，
      是原告請求伊負連帶賠償責任，為無理由等語置辯。並聲
      明：原告之訴駁回；如受不利判決，願供擔保請准宣告免
      為假執行。
    (二)被告己○○則以：伊所開立之上開支票均係依主管指示而
      為，於撥款時無從得知丁○○等人實際將上開支票作為何
      用，自無因開立系爭支票受有何利益，顯無侵占上開款項
      之動機，更遑論與丁○○、戊○○間有何共同侵占犯意之
      聯絡。又戊○○向國產汽車公司借調之資金係屬借貸性質
      ，況丁○○、戊○○於借款時已將渠等所有坐落台北縣新
      店市○○段9-2地號土地等217筆土地之權狀交付國產汽車
      公司公司，並辦理抵押權設定，上開土地價值已足以清償
      所有債務。戊○○等人並無侵占之意圖，伊僅依戊○○等
      指示進行相關交易，自無與戊○○等人共謀侵占之行為，
      原告請求伊負連帶賠償責任，顯屬無據等語置辯。並聲明
      ：原告之訴駁回；如受不利判決，願供擔保請准宣告免為
      假執行。
    (三)被告庚○○則以：侵權行為損害賠償應以原告實際所受損
      害來認定，如已無損害即無損害賠償請求權可言，依本院
      93年度金上重更(二)字第2號刑事判決認定之事實為丁○○
      、戊○○等人侵占國產汽車公司資產總額達190億1,385萬
      5,802元，後經部分歸還，尚餘142億561萬4,885元，惟因
      丁○○、戊○○嗣後已提供經不動產鑑價公司鑑定不動產
      價值達149億餘元之不動產供國產汽車公司設定抵押權，
      已足補原告之損害，則原告已無損害可言，其提起本件訴
      訟，為無理由。況原告係於89年7月3日始提起本件訴訟，
      故於87年7月2日前之侵權行為請求權已罹於時效，原告請
      求之賠償金額應扣除該已罹於時效之金額，始為適法。即
      金長城為發票人所開具之票據借款者其發票日在87年7月2
      日前之金額為8億8,784萬4,735元、以昭晟公司為發票人
      所開具之票據借款者其發票日在87年7月2日前之金額為22
      億8,383萬1,884元、以飛杰公司為發票人所開具之票據借
      款者其發票日在87年7月2日前之金額為9億6,664萬元，總
      計應扣除之金額為41億3,831萬6,619元等語置辯。並聲明
      ：原告之訴駁回；如受不利判決，願供擔保請准宣告免為
      假執行。
    (四)被告乙○○則以：原告係以挪用公司資產及違約交割事件
      為刑事犯罪事實，然伊並未挪用公司資產，且此部分亦未
      據檢察官起訴，至違約交割事件部分，雖經檢察官起訴，
      然業經第一審法院判處無罪，檢察官未提起第二審上訴，
      亦已無罪確定，是伊並無挪用公司資產及違約交割之犯行
      ，原告以前揭犯罪事實對伊提起附帶民事訴訟，程序於法
      不合，應予駁回。況伊係依丁○○、戊○○指示喊盤下單
      ，並未參與股票交割事件，自無侵占國產汽車公司資產之
      故意，更遑論與丁○○、戊○○有何犯意之聯絡等語置辯
      。並聲明：原告之訴駁回；如受不利判決，願供擔保請准
      宣告免為假執行。
    (五)被告陳建中律師、吳玲華律師即丁○○、戊○○、丙○○
      之破產管理人則以：於刑事訴訟程序中提起附帶民事訴訟
      是以請求回復損害為要件，惟確認之訴，乃係請求確認兩
      造間爭執之法律關係存在，僅具確認效力，並無回復損害
      之效果，與附帶民事訴訟之構成要件不符，自不能利用附
      帶民事訴訟程序提起之，是原告以確認之訴為訴之聲明提
      起附帶民事訴訟，於法未合。否認丁○○等有侵權行為之
      事實，原告應就此負舉證責任。並否認原告所出具之財務
      報表及公司轉帳傳票之真實性，原告應就其主張之損害賠
      償數額負舉證責任等語置辯。並聲明：原告之訴駁回；如
      受不利判決，願供擔保請准宣告免為假執行。
三、兩造不爭執之事項
    (一)丁○○與戊○○有兄弟關係，丁○○係國產汽車公司、豐
      禾公司之負責人；戊○○係瑞翔公司、世祺公司、永鴻公
      司之負責人，丁○○負責綜理禾豐企業集團及國產汽車公
      司業務營運，戊○○職司該集團股務投資買賣事宜。被告
      己○○係國產汽車公司財務處協理，為財務處最高主管，
      被告庚○○係國產汽車公司財務處副理、為己○○之助手
      ，二人負責國產汽車公司資金之管理暨調度等事項。被告
      甲○○係禾豐企業集團總管理處助理、為戊○○之特別助
      理暨禾豐企業集團旗下之永霖公司之負責人，與丁○○、
      戊○○兄弟為姻親關係，承戊○○之命，負責處理戊○○
      個人資金調度之事宜。被告乙○○係禾豐企業集團總管理
      處襄理，承戊○○指示，專司使用戊○○交付之證券人頭
      帳戶於集中交易市場喊盤下單買賣國產汽車公司股票事宜
      。
    (二)被告甲○○、己○○、庚○○因上開情事，犯業務侵占罪
      ，經臺北地院88年度訴字第203號及本院89年度上訴字第
      1787號刑事判決，分別依序判處有期徒刑3年、3年、2年6
      月確定。丁○○因違反證券交易法、業務侵占案件、被告
      乙○○因違反證券交易法案件，經本院93年度金上重更(二)
      字第2號、最高法院95年度台上字第4390號刑事判決，分
      別依序判處有期徒刑5年、1年2月確定；戊○○因違反證
      券交易法及業務侵占案件，經本院93年度金上重更(二)字第
      2號、最高法院95年度台上字第4390刑事判決，判處有期
      徒刑6年確定。丙○○因犯共同業務侵占罪，經本院95年
      度金上重訴字第6號刑事判決，判處有期徒刑2年。並有臺
      北地院88年度訴字第203號刑事判決（本院卷(二)1至217頁
      ）、本院89年度上訴字第1787號刑事判決、本院93年度金
      上重更(二)字第2號刑事判決、最高法院95年度台上字第439
      0號刑事判決、本院95年度金上重訴字第6號刑事判決（本
      院卷(五)166至180頁）在卷可憑，自堪信為真實。
四、原告主張戊○○因資金之需求，於丁○○之授意下、分別透
    過被告己○○、甲○○，指示庚○○及不知情之黃秀鳳開具
    禾豐企業集團旗下關係企業如昭晟公司、飛杰公司、金長城
    公司等公司為發票人之支票或商業本票，假藉向國產汽車公
    司貸借款項之名義，或未持任何人簽發之票據，由不知情之
    黃秀鳳或由黃秀鳳另囑由不知情之莊玉青等人持向國產汽車
    公司財務處請領款項，而被告庚○○亦均據而交付黃秀鳳未
    書立抬頭之台支或發票人為國產汽車公司之支票後，由黃秀
    鳳分別存、匯入戊○○於大安商業銀行復興分行所開設之16
    17-8號等帳戶內，多次挪用並侵占國產汽車公司資金經，扣
    除丁○○陳稱曾返還部分侵占之款項，伊核對尚留存之票據
    、票據存根及傳票等資料計算後，合計伊因被告丁○○等上
    開行為所受損害為77億4,981萬5,054元，丁○○、戊○○、
    被告甲○○、己○○、庚○○負共同侵權行為損害賠償責任
    等語。被告吳玲華律師、陳建中律師即丁○○、戊○○破產
    管理人、被告甲○○、己○○、庚○○則分別以上開情詞置
    辯。經查：
    (一)戊○○87年12月18日在台北市調查處詢問時陳稱「（問：
      國產車公司資金為何以開立台支或匯款方式存入你大安復
      興1617-8帳戶？顯係你等為掩人耳目以「游」託收，作何
      解釋？）這些均係我資金需求頗大，指示甲○○等開立昭
      晟實業公司、飛杰公司、金長城公司等客票至國產車公司
      ，以應收票據方式借調資金.... 」、「因87年1月間我有
      資金上的需求，即開始調借國產車公司資金.... 」等語
      （本院卷(五)42、43頁），88年1月4日於台北市調查處詢問
      時陳稱「（你如何向國產汽車公司挪用資金？）資金需求
      量較大，週轉困難時，我會向國產汽車公司負責人，即我
      胞兄丁○○說明詳情，並表示在提供個人財力擔保下調借
      國產汽車資金，遂我指示甲○○開立昭晟實業、金長城、
      飛杰等公司客票，持該等客票至國產汽車公司財務處，向
      己○○等人調借資金」等語（本院卷(七)26頁），另丁○○
      87年11月30日台北市調查處詢問時陳稱「 (問: 戊○○等
      人以應收票據方式挪用國產車公司資金，你是否知悉？詳
      情為何？）.... 緣87年6月間戊○○向我表示急需資金護
      盤，我在他有足夠資產作擔保以及為維護公司股東權益等
      考量下，同意並授權他以應收票據方式借貸公司資金。」
      、「（問：戊○○等人如何以應收票據方式挪用國產車公
      司資金？）戊○○等人係持支票至國產車公司，公司即由
      大安南京東路、彰銀城東、一銀城東等銀行帳戶直接匯款
      至戊○○個人銀行帳戶內，是否開立台支或現金撥付，我
      則不清楚。」（本院卷(五)28、29頁），足認丁○○明知且
      授權戊○○得以應收票據方式挪用國產汽車公司資金，並
      匯入戊○○大安商業銀行復興分行1617-8號帳戶內。
    (二)昭晟公司及飛杰公司之負責人黃進圳87年11月30日在台北
      市調查處詢問時陳稱「.... 昭晟公司之每月營業狀況我
      不清楚，至於飛杰公司則完全未有營業之行為。」、「（
      問：貴公司與國產車公司關係為何？有無業務上之往來？
      詳情為何？）因我僅係掛名之負責人，實際上之情形我均
      不清楚，詳情要問戊○○及國產車公司中一位鄭先生才清
      楚。」等語（本院卷(七)17頁），88年1月8日於臺北地方法
      院檢察署（下稱臺北地檢）87年偵字第24674、24675、24
      676號案件訊問時供稱「.... 我不知道昭晟有無營業，但
      飛杰未營業我只掛名未去過公司。」、「（問：朝喨等人
      以此二家公司開出之票據去開國產挪用資金，你有無參與
      ？）我並不知情，因我的印章及公司印章均在他們手上。
      」（本院卷(七)21頁）；另金長城公司負責人王靜山87年12
      月2日在台北市調查處詢問時陳稱「（問：貴公司開立支
      票之詳情為何？由何人開立？）公司支票係由何人開立我
      不清楚，因公司在設立時，戊○○有幫我刻了一顆印鑑章
      ，而該印鑑章一直由戊○○拿去保管，所以渠等開立支票
      並不需要經我同意即可，故公司開立支票詳情要問戊○○
      等人才清楚。」等語（本院卷(七)19頁）、88年1月8日於臺
      北地檢署87年偵字第24674、24675、24676號案件訊問時
      亦供稱「（問：朝喨開金長城公司票據向國產公司請款之
      事你有無參與？）沒有，因我的公司負責人及公司章均交
      朝喨，我並不知情。」（本院卷(七)21頁背面），顯見昭晟
      公司、飛杰公司及金長城公司均無實際營業，且公司及負
      責人之印章均由戊○○保管，戊○○無須經渠等負責人之
      同意，即可自行簽發公司之票據。
    (三)被告甲○○係禾豐企業集團總管理處助理、為戊○○之特
      別助理，其自承受戊○○指示，持昭晟公司等為發票人之
      支票或商業本票向原告借款等情（本院卷(五)105、106頁，
      被告甲○○96年6月4日民事爭點整理狀），其並於87年12
      月31日在臺北地檢87年偵字第24674、24675、24676號案
      件訊問時供稱「（問：開應收票據制作傳票之事由何人處
      理？）己○○、庚○○均有經手，我是將資金缺口算出來
      告知朝喨，讓他知道資金缺多少，他會告知我有可能的資
      金來源，我再去執行。」（本院卷(五)122頁）；被告己○
      ○係國產汽車公司財務處協理，為財務處最高主管，其亦
      自承曾處理戊○○持昭晟等公司客票向國產汽車公司調借
      資金之相關事宜等情（本院卷(六)2頁，被告己○○96年7月
      13日民事爭點整理狀）；被告庚○○係國產汽車公司財務
      處副理、為己○○之助手，其88年1月8日於臺北地檢87年
      偵字第24674、24675、24676號案件訊問時供稱「（問：
      如何作帳及撥款？）協理（即己○○）告知我老闆要多少
      錢，我們即向銀行聯絡借款，秀鳳他們即會拿客票向我們
      換，我們以國產票換的台支的票交給他們，至於後續動作
      ，我不知。」（本院卷(五)129頁），是被告甲○○、己○
      ○、庚○○對丁○○、戊○○以應收票據方式挪用原告資
      金，皆予以分工。惟昭晟公司、飛杰公司、金長城公司均
      無實際營業，本身更奢談有何資力，其等名義之票據均不
      可能兌現，另禾豐公司受僱人員之一，並曾擔任被告己○
      ○、庚○○上司之張宗熙於臺北市調查處詢問時供稱「（
      問：據戊○○表示渠因買賣股票資金不足調度困難，而指
      示黃秀鳳開立昭晟、金長城、飛杰等公司支票向國產公司
      換取公司支票，並由己○○以預付款、應收票據方式作帳
      ，請問戊○○可否假藉應收票據之名挪用國產公司之資金
      ？）依規定個人是不可以使用公司資金，不論是借用或挪
      用都是不可以。」（本院93年度金上重更(二)字第2號判決
      理由欄二(一)6.），同為禾豐集團之丁○○、戊○○、被告
      甲○○、己○○、庚○○對上開禁止規定豈能諉為不知，
      渠等顯係以昭晟公司、飛杰公司、金長城公司之票據換得
      國產汽車公司支票，以達其侵占其資金目的，被告甲○○
      、己○○辯稱並無共同侵占之故意，並無可採。是丁○○
      、戊○○、被告甲○○、己○○、庚○○共同侵害國產汽
      車公司財產權，堪予認定。
    (四)再原告主張丁○○、戊○○、被告甲○○、己○○、庚○
      ○共同以上開方法，侵占國產汽車公司之資金，扣除丁○
      ○陳稱曾返還部分侵占之款項後，仍受有77億4,981萬
      5,054元之損害等語，業據其提出支票、傳票、黃秀鳳所
      製作之「工商支票登記簿」、被告庚○○製作之「資金控
      管的本子」等件為證（本院卷(五)132至154頁、226至326頁
      ），此金額並經會計師查核確認，有安侯建業會計師事務
      所會計師核閱報告書節本影本在卷可稽（本院卷(四)302、
      303頁），而依「工商支票登記簿」、「資金控管的本子
      」之記載，約為自87年1月5日起至同年11月5日間資金進
      出之記錄。雖丁○○、戊○○於刑事案件審理時具狀答辯
      依原告88年及87年3月31日財務季報表會計書核閱報書，
      其資金融通之金額為72億9,481萬5,054元，且戊○○並曾
      於88年2月5日出具切結書表示其向國產汽車公司融通資金
      未能清償之金額為72億9,481萬5,054元（本院卷(五)155至
      158 頁）。然本院93年金上重更(二)字第2號刑事判決認定
      丁○○、戊○○、被告甲○○、己○○、庚○○以上開方
      式侵占國產汽車公司資金，及含後開國產汽車公司向丙○
      ○購買TOP CAY INVESTMENTS LTD.公司股權簽發支票38億
      7,036萬2,600元，總計金額為190億1,385萬5,802元，如
      扣除丁○○、戊○○於套取國產汽車公司資金後歸還部分
      ，經會計師查帳之結果尚餘142億561萬4,885元未償還，
      有上開刑事判決在卷足憑，即被告丁○○等人至少以上開
      方式侵占國產汽車公司103億3,525萬2,285元（
      14,205,614,885 -3,870,362,600=10,335,252,285），則
      經原告再核對丁○○、戊○○返還部分侵占款項後，確定
      仍受有77億4,981萬5,054元之損害，自堪採信；至丁○○
      、戊○○之刑事答辯狀及切結書所辯少於上開金額部分，
      並未就其已清償再舉證證明之，尚無足採。
    (五)被告甲○○、己○○、庚○○均辯稱丁○○、戊○○曾提
      供臺北縣新店市○○段9-2地號等217筆土地設定抵押權予
      國產汽車公司，上開土地價值經鑑定達149億餘元，已足
      以清償所有債務，原告並無損害等語。原告對丁○○、戊
      ○○提供不動產設定抵押權一節並未爭執，惟陳稱丁○○
      、戊○○現對原告另行提起塗銷抵押權之訴，現於本院97
      年度重上更(一)字第150號審理中等語，此並為被告所不爭
      執，自堪信為真實。則國產汽車公司因丁○○、戊○○、
      被告甲○○、己○○、庚○○之共同侵權行為，受有77億
      4,981萬5,054元之損害，已如前述，然抵押權係以確保債
      權之清償為目的，而設定之擔保物權，須待實行抵押權，
      就不動產賣得價金受償後，其債權始可謂消滅，故丁○○
      、戊○○縱提供不動產設定抵押權，僅係供上開因侵權行
      為侵占金額受償之擔保，並非抵押權一經設定，國產汽車
      公司因侵權行為所受之損害即已填補。況丁○○、戊○○
      另對原告提起塗銷抵押權之訴，原告得否實行抵押權仍在
      未定之數，其既未因抵押權之設定實際取償，被告甲○○
      、己○○、庚○○辯稱其並無損害等語，即無足採。
    (六)被告庚○○辯稱原告係於89年7月3日始提起本件訴訟，故
      於87年7月2日前之侵權行為損害賠償請求權已罹於時效，
      原告請求之賠償金額應扣除該已罹於時效之金額41億
      3,831萬6,619元等語。原告則主張國產汽車公司係於87年
      11月間戊○○發生股票違約交割，檢調偵辦丁○○等涉嫌
      掏空國產汽車公司資金，違反證券交易法炒作股票時，始
      知悉被告之侵權行為，其於89年7月3日提起本件訴訟，並
      未逾2年時效等語。按因侵權行為所生之損害賠償請求權
      ，自請求權人知有損害及賠償義務人時起，二年間不行使
      而消滅。自有侵權行為時起，逾十年者亦同，民法第197
      條第1項定有明文，查本件刑事部分，係由財政部證券暨
      期貨管理委員會87年11月20日移送臺北地檢署關於磊鉅公
      司等涉及國產汽車公司股票違約交割案而開始偵查，並進
      而於87年11月24日實行搜索臺北市○○路○段203、205號
      禾豐企業集團，此經本院依職權調閱本院93年度金上重更
      (二)字第2號刑事卷全卷查證屬實，並有臺北地檢署87年度
      偵字第24674號卷宗內搜索票影本附卷可憑，是原告主張
      國產汽車公司係於87年11月間始知悉被告之侵權行為，堪
      可採信，則國產汽車公司於89年7月3日就丁○○、戊○○
      、被告甲○○、己○○、庚○○自87年1月至同年11月間
      上開侵占其公司資金之侵權行為，起訴請求上開被告連帶
      賠償，其請求權並未罹於消滅時效。被告庚○○辯稱原告
      僅得請求89年7月3日起訴時回溯2年之侵權行權損害賠償
      ，自有誤解，不足採信。
    (七)按數人共同不法侵害他人之權利者，連帶負損害賠償責任
      。不能知其中孰為加害人者，亦同，民法第185條定有明
      文，丁○○、戊○○透過被告己○○、甲○○指示被告庚
      ○○及不知情之黃秀鳳以昭晟公司、飛杰公司、金長城公
      司等公司為發票人之支票，或未持任何人簽發之票據，侵
      占原告資金，由黃秀鳳存入戊○○於大安商業銀行復興分
      行所開設1617-8號等帳戶，以此方式侵占國產汽車公司之
      資金，經計算後，合計受為77億4,981萬5,054元之損害，
      原告主張丁○○、戊○○、被告甲○○、己○○、庚○○
      負共同侵權行為損害賠償責任，自為可取。惟丁○○、戊
      ○○業經臺北地院宣告破產，並經臺北地院89年度執破字
      第4、7號進行破產程序，依破產法第99條規定「破產債權
      ，非依破產程序，不得行使。」，惟原告就上開侵權行為
      損害賠償債權向被告吳玲華律師、陳建中律師即丁○○、
      戊○○之破產管理人申報破產債權，經破產管理人提出異
      議，臺北地院於95年5月11日以90年度執聲字第77號裁定
      剔除伊所申報之破產債權，有上開裁定在卷可稽（本院卷
      (四)166、167頁），原告請求確認此部分侵權行為損害賠償
      之債權存在，自屬有據，被告陳建中律師、吳玲華律師即
      丁○○、戊○○之破產管理人辯稱原告不能利用刑事附帶
      民事訴訟程序提起確認之訴，自無可採。
五、原告主張丁○○、戊○○藉向丙○○購買TOP CAY INVESTME
    -NTS LTD.公司股權之方式，於丙○○尚未移轉上開股權予
    國產公司，且該投資案尚未獲投審會之同意前，即於87年10
    月1日起，由丁○○開立個人支票作為擔保後，連續多次由
    被告己○○指示知情之被告庚○○以開具國產汽車公司之台
    支，交由經被告甲○○任命前往領票之黃秀鳳領回後存、匯
    入戊○○上述大安銀行復興分行1617-8號等帳戶內，侵占國
    產汽車公司資產達38億500萬元，丁○○、戊○○、丙○○
    應負共同侵權行為損害賠償責任等語。被告陳建中律師、吳
    玲華律師即丁○○、戊○○、丙○○之破產管理人則否認有
    侵權行損害賠償責任等語。經查：
    (一)依附卷丁○○於87年9月8日及同年10月9日檢附有關鑑價
      資料、報告書等向投審會申請欲對外投資英屬維京群島設
      立3家投資公司，再間接取得TOP CAY INVESTMENTS LTD.
      公司股權之方式，及投審會表示「此三案之投資導致貴公
      司經營風險增加，並有可能影響本業經營，未便同意」之
      回函（本院卷(五)327至336頁），足見於海外之投資行為，
      須獲得投審會之許可，此並為丁○○所明知，且其上開投
      資行為，尚未獲得投審會之許可。
    (二)丁○○、戊○○於上開投資行為尚未獲投審會許可之際，
      即匆忙向丙○○購入上開TOP CAY INVESTMENTS LTD.之股
      權，依附卷國產汽車公司轉帳借方、貸方傳票影本，渠等
      自87年10月1日起，即開始挪用國產汽車公司之資金，至
      87年11月28日止，挪用資金達38億500萬元，如附表1國產
      汽車公司名義之支票所示，戊○○並同時簽發附表2之支
      票，金額共38億200萬元之支票以為擔保（本院卷(五)337
      至369頁）；另丁○○87年11月30日在台北市調查處詢問
      時亦陳稱「（問：《提示：搜索扣押物編號B-1支付丙○
      ○38億餘元之傳票》請問國產車公司向丙○○購買渠個人
      所擁有之ALANA WAIKIKI之控股公司TOP CAY INVESTMENTS
      LIMITED BIV股權詳情為何？）國產車公司茲因長期投資
      利益，並於87年8月10日經公司董事議決通過向丙○○購
      買TOP CAY INVESTMENTS LIMITED股權，復於87年8月9日
      依規定向投審會申請，惟中央銀行對匯率變動，由國內匯
      款至國外保留意見，故目前該股權尚未完成移轉過戶至國
      產車公司，上述情形恉備函向主管機關請期會報告，然戊
      ○○亟需資金護盤，丙○○即開立大安復興支票42億元以
      同意賣回權作擔保，指定國產車公司直接將款項三、八七
      ○、三六二、六○○元匯去戊○○銀行帳戶，我願意提供
      國產車公司陸續匯款明細供貴處參考，目前雖未完成過戶
      移轉手續，但本公司正積極處理中，並不如外界部分媒體
      報導，我們將款項匯至國外。」等語（本院卷(五)26至34頁
      ），足徵係因戊○○資金需求之故，丁○○、戊○○即在
      上開海外投資行為未獲投審會同意前，即挪用國產汽車公
      司之資金38億500萬元。
    (三)丙○○雖曾於87年10月1日出具同意書，其內容為「立書
      人丙○○願意將個人所擁有之ALANA WAIKIKI之控股公司
      TOP CAY INVESTMENTS LIMITED BIV股權讓予國產汽車股
      份有限公司。並同意該公司保有對該項資產之賣回權」等
      ，但僅寥寥數語（本院卷(五)336頁），關於雙方合意價款
      數額、付款方式、辦理股權移轉之方式均付之闕如，而丙
      ○○更於88年1月12日臺北地檢87年偵字第24674、24675
      、24676號案件訊問時供稱「（問：87年10月1日之股權轉
      讓同意書係你所寫或朝翔所寫？）當天我未戴眼鏡，是朝
      翔在我面前經我同意所簽。」、「（問：為何買股票均未
      移轉股權給公司而公司卻先撥錢出來給你兒子使用？）當
      時他們需要錢而且股權移轉手續比較慢，所以錢先拿出來
      使用，而我知他們護盤股票很辛苦, 才同意他們先使用錢
      。」等語（本院卷(七)36至39頁），非但至調查局87年11月
      間查獲後，迄至起訴時，均未辦理股權過戶，且實際上依
      上開傳票記錄，於書立同意書時即行撥款，且短短一月餘
      ，即迅速交付價款38億500萬元，即顯見丙○○於87年10
      月1日所書立之同意書，無非是丁○○、戊○○及丙○○
      為圖挪用國產汽車公司資產之掩護，其終無完成交易之意
      ，其共同侵害國產汽車公司之財產權，至為灼然，且不惟
      丁○○、戊○○上開業務侵占犯行，業經本院93年度金上
      重更(二)字第2號、最高法院95年度台上字第4390刑事判決
      ，判處有期徒刑，丙○○亦因共同業務侵占，經本院95年
      度金上重訴字第6號判決，判處有期徒刑，原告主張丁○
      ○、戊○○、丙○○應負共同侵權行為損害賠償責任，自
      為可取。被告陳建中律師、吳玲華律師即丁○○、戊○○
      、丙○○之破產管理人辯稱無侵權行為等語，不足採信。
    (四)查丁○○、戊○○、丙○○均經臺北地院宣告破產，並經
      臺北地院89年度執破字第4、7號進行破產程序，依破產法
      99條「破產債權，非依破產程序，不得行使。」之規定，
      原告請求確認上開侵權行為損害賠償債權38億500萬元存
      在，自屬有據，被告陳建中律師、吳玲華律師即丁○○、
      戊○○、丙○○之破產管理人辯稱原告不能利用刑事附帶
      民事訴訟程序提起確認之訴，自無可採。
六、原告主張丁○○、戊○○明知同屬禾豐集團之磊鉅公司於87
    年11月間，財務已發生嚴重困難，並無能力支應對內或對外
    應付之款項，卻基於侵占之概括犯意聯絡，於87年11月4日
    ，主導磊鉅公司開立發票日為87年11月15日，面額9,060萬
    7,000元之支票，向國產汽車公司買受其所有之吉野家公司
    普通股股權362萬4,280股，嗣以磊鉅公司資金週轉困難為由
    ，由國產汽車公司同意展延票期至87年12月30日，再以評估
    出售該項股權款項收回可行性極低為由，於87年11月30日經
    會計師核閱之財務報告中全數提列為呆帳損失，而磊鉅公司
    所開立之票據亦未兌現，致國產汽車公司財產嚴重虧空，無
    端損失所持有之吉野家公司普通股股權計362萬4,280股，合
    計為9,060萬7,000元，丁○○、戊○○應負共同侵權行為損
    害賠償責任等語。被告陳建中律師、吳玲華律師即丁○○、
    戊○○之破產管理人則否認有侵權行為損害賠償責任等語。
    經查：
    (一)依財政部證券暨期貨管理委員會87年11月30日磊鉅公司等
      14人涉及「國產汽車股份有限公司、台芳實業股份有限公
      司等股票違約交割案」違反證交易法第155條第1款規定之
      移送書暨相關附件所載，磊鉅公司於87年11月2日、3日、
      4 日（即吉野家公司股權交易完成前或同一日），已發生
      違約交割上億元之情事（本院卷(五)370至371頁），可見當
      時磊鉅公司財務調度已極困難。
    (二)而國產汽車公司於87年11月4日出售吉野家公司普通股股
      權362萬4,280股與磊鉅公司，並由磊鉅公司開立發票日為
      87年度11月15日，面額9,060萬7,000元之支票，惟磊鉅公
      司以資金週轉困難為由，由國產汽車公司同意展延票期至
      87 年12月30日，再由國產汽車公司以評估出售該股權款
      收回可行性極低為由，於87年11月30日經會計師核閱之財
      務報告中全數提列為呆帳損失，亦有國產汽車公司說明事
      項（本院卷(五)373頁）、支票（本院卷(七)40頁）、87年12
      月31 日會計師核閱報告書（本院卷(七)41至46頁）在卷可
      證。
    (三)戊○○88年1月4日於台北市調查處調查時曾自承磊鉅公司
      之證券戶為其買賣國產汽車公司股票所使用之人頭戶之一
      等語（本院卷(七)23頁背面），則磊鉅公司已無資力支付交
      割款，丁○○、戊○○身為禾豐企業集團之執行長及副執
      行長，斷無不知之理，竟無視磊鉅公司無資力之事實，主
      導開具磊鉅公司為發票人、發票日為87年11月15日、金額
      為9,060萬7,000元之支票予國產汽車公司，將國產汽車公
      司吉野家之股權過戶予磊鉅公司，事後又同意將上開發票
      發票日延展至87年12月30日，最後終以全數提列呆帳損失
      之方式，使原屬國產汽車公司所有吉野家股權3,624,280
      股無端喪失所有，致國產汽車公司受有9,060萬7,000元之
      損害，原告主張丁○○、戊○○應負共同侵權行為損害賠
      償責任，自為可取，被告陳建中律師、吳玲華律師即丁○
      ○、戊○○之破產管理人辯稱無侵權行為等語，並無可採
      。
    (四)查丁○○、戊○○經臺北地院宣告破產，並經臺北地院89
      年度執破字第4、7號進行破產程序，依破產法99條「破產
      債權，非依破產程序，不得行使。」之規定，原告請求確
      認上開侵權行為損害賠償債權9,060萬7,000元存在，自屬
      有據，被告陳建中律師、吳玲華律師即丁○○、戊○○之
      破產管理人辯稱原告不能利用刑事附帶民事訴訟程序提起
      確認之訴，自無可採。
七、原告主張丁○○等挪用國產汽車公司資金，部分由丁○○、
    戊○○、被告乙○○炒作、操作國產汽車公司股票，爆發股
    票違約交割事件，導致與國產汽車公司往來之金融機構緊縮
    信用、凍結對其之營運資金，使其營運資金更加不足、營業
    額下挫。被告上述行為與國產汽車公司營業額下挫有因果關
    係。國產汽車公司資產被丁○○等掏空前，在正常營運下，
    營業平均月毛利約有7,020萬5,000元，而被告掏空資產及炒
    作股票行為於87年11月間爆發後，營運大受打擊，平均月毛
    利驟降為-3,120萬9,000元，是國產汽車公司所受之營業上
    損失即毛利差額之部分，又依據其聲請重整時，檢查人所提
    重整檢查報告，預估國產汽車公司至少需5年以上之時間才
    能回復昔日榮景，是以5年計算，國產汽車公司所受損害即
    營業上損失為26億2,173萬4,000元。是丁○○、戊○○、被
    告乙○○應負共同侵權行為人之責任等語。被告陳建中律師
    、吳玲華律師即丁○○、戊○○之破產管理人辯稱辯稱原告
    未證明其毛利減少之因果關係等語，被告乙○○則辯稱原告
    係以挪用國產汽車公司資產及違約交割事件  為刑事犯罪事
    實，然伊並未挪用公司資產，且此部分亦未據檢察官起訴，
    至違約交割事件部分，雖經檢察官起訴，然業經第一審法院
    判處無罪，檢察官未提起第二審上訴，亦已無罪確定，是伊
    並無挪用公司資產及違約交割之犯行，原告以前揭犯罪事實
    對伊提起附帶民事訴訟，程序於法不合等語。經查：
    (一)按因犯罪而受損害之人，於刑事訴訟程序得附帶提起民事
      訴訟，對於被告及依民法負賠償責任之人，請求回復其損
      害，刑事訴訟法第487條第1項定有明文，即刑事附帶民事
      訴訟必限於起訴之犯罪事實侵害個人私權，致生損害者，
      始得提起。
    (二)查被告乙○○原係經臺北地檢87年度偵字第24674、24675
      號、88年度偵字第1660、1940、1941號以與丁○○、戊○
      ○共同操控股價、買賣股票違約交割及不移轉證券所有權
      而偽作買賣等，涉嫌證券交易法第155條第1項第1、2、6
      款之犯行提起公訴，嗣臺北地院88年度訴字第203號刑事
      判決，以共同連續違反對在證券交易所上市之有價證券，
      不得有在集中交易市場，不移轉所有權而偽作買賣之行為
      ，判處有期徒刑1年6月（該判決認偽作買賣國產汽車公司
      股票以維持價格，即為影響國產汽車公司股票交易價格之
      操作行為，既屬有違證券交易法第155條第2款偽造買賣規
      定，即無第6款操控股價規定適用之餘地），至買賣股票
      違約交割犯行，即判決無罪，有該刑事判決在卷可稽（本
      院卷(二)1至220頁），被告乙○○上訴後，本院89年度上訴
      字第1787號以被告乙○○所為係違反對於在證券交易所上
      市之有價證券，不得有直接從事影響集中交易市場某種有
      價證券交易價格之操縱行為，即證券交易法第155條第6款
      之規定，撤銷原判決，改判有期徒刑1年4月，亦有上開刑
      事判決在卷可按（本院卷(一)4至127頁），嗣再提起上訴，
      經最高法院2次發回，本院93年度金上重更(二)字第2號刑事
      判決，亦認被告乙○○所為係違反對於在證券交易所上市
      之有價證券，不得有直接從事影響集中交易市場某種有價
      證券交易價格之操縱行為，判決有期徒刑1年2月，被告乙
      ○○再提起上訴，經最高法院95年度台上字第4930號判決
      上訴駁回確定。次查，原告係在本院89年度上訴字第1787
      號刑事案件審理時提起本件刑事附帶民事訴訟，當時丁○
      ○、戊○○被訴之事實為業務侵占及違反證券交易法，被
      告乙○○則為違反證券交易法，原告刑事附帶民事狀所稱
      ，應係泛指被告乙○○因違反證券交易法，終至使國產汽
      車公司股票終止上市，就因此所生之損害請求被告乙○○
      賠償，而最終被告乙○○亦經判決違反證券交易法之罪，
      被告乙○○辯稱原告提起刑事附帶民事訴訟不合法等語，
      並不足採。
    (三)查丁○○、戊○○以前述行為，共同侵占國產汽車公司資
      產，而丁○○、戊○○又意圖共謀製造國產汽車公司股票
      交易活絡現象，並維持股票之市值，以便於其藉個人或家
      族所持有之股票得向金融機構或民間金主質借金錢，套取
      資金使用，為能控制該公司股票之市場價格維持在每股58
      至61元之間，丁○○乃同意提供侵占該公司之資金以供護
      盤之用，並推由戊○○在證券交易市場上操縱該公司之股
      價，戊○○乃與被告乙○○使用人頭帳戶，共同以低買高
      賣或既買又賣等操縱國產汽車公司股價之方式，造成交易
      熱絡。嗣戊○○於財務調度困難，已甚少自由資金可供支
      應交割股款之際，仍持續護盤買進國產汽車公司股票，終
      因資金不足，造成無法履行交割義務，而國產汽車公司股
      票於發生違約交割前之87年10月31日收盤價為60.5元，然
      至87年11月3日發生違約交割後，每日均呈跌停收盤而無
      量下跌，迭至87年11月11日之收盤價為34.6元，並於同年
      11 月17日起至88年1月16日止於證券集中交易市場停止交
      易，此為本院93年度金上重更(二)字第2號刑事判決所是認
      。
    (四)原告主張國產汽車公司資產被丁○○等掏空前，在正常營
      運情況下，86年至87年10月間營業平均毛利約有7,020萬
      5,000元，於87年11月間爆發掏空資產及炒作股票行為後
      ，87年11月至89年5月間平均毛利降為-3,120萬9,000元等
      語，並提出國產汽車公司86年1至12月1、87年1至10月、
      87年11至12月1、88年1至12月、89年1至5月損益表節本影
      本為證（本院卷(六)82至87頁）。另國產汽車公司88年11月
      17日因資金不足而跳票、88年12月10日遭票據交換所公告
      為拒絕往來戶，並於89年11月23日經證券交易所公告終止
      上市等情，並為兩造所不爭執，顯見丁○○、戊○○共同
      侵占國產汽車公司資產，已使公司之資金減少，而丁○○
      等為維持國產汽車公司股票市值以利其便於向金融機構借
      貸，又與被告乙○○利用證券人頭帳戶共同操控國產汽車
      公司股票之價格，終至戊○○因資金不足，無法履行交割
      義務。一旦違約交割，造成股票持有人恐慌，益發拋售國
      產汽車公司股票，更使國產汽車公司股票下跌而至終止上
      市，而公司一旦發生退票，銀行勢必緊縮信用，國產汽車
      公司再向金融機構融資更加困難，其商業信用更因退票而
      受影響，影響營業額勢所難免，國產汽車公司亦確因本件
      刑事案件查獲前營業平均毛利，有如前所述天壤之差距，
      終至開始公司重整，而後宣告破產，是丁○○、戊○○共
      同侵占、掏空原告資產，丁○○、戊○○、被告乙○○共
      同操控國產汽車公司股票價格，戊○○之違約交割等行為
      ，對國產汽車公司發生營業額下挫結果，均為與予條件或
      原因之行為，且有因果關係，仍為共同侵權行為人，應連
      帶負損害賠償責任，被告陳建中律師、吳玲華律師即丁○
      ○、戊○○之破產管理人、被告乙○○辯稱無侵權行為等
      語，尚無可採。
    (五)丁○○、戊○○、被告乙○○等上述共同侵權行為，使國
      產汽車公司受有營業額下跌之損害；至其損害額為若干，
      原告主張依國產汽車公司聲請重整時，檢查人所提重整檢
      查報告，預估國產汽車公司至少需5年以上之時間才能回
      復昔日榮景，是以5年計算，國產汽車公司所受營業上損
      害應為40億585萬3,000元，有上開報告節本在卷可稽（本
      院卷(六)82頁），爰請求26億2,173萬4,000元等語。按當事
      人已證明受有損害而不能證明其數額或證明顯有重大困難
      者，法院應審酌一切情況，依所得心證定其數額，民事訴
      訟法第222條第2項定有明文，原告已證明因丁○○、戊○
      ○、被告乙○○之共同侵權行為，造成其營業額下挫之損
      害，並於89年間經法院准予重整，嗣於94年間經法院宣告
      破產，本院審酌上開情況，及原告所提損益表、重整檢查
      報告，認國產汽車公司因營業額下挫所受之損害，至少有
      原告所請求之26億2,173萬4,000元，是原告主張丁○○、
      戊○○、被告乙○○應負共同侵權行為損害賠償責任，自
      為可取。又丁○○、戊○○經臺北地院宣告破產，原告依
      破產法第99條規定，請求確認上開侵權行為損害賠償債權
      26億2,173萬4,000元存在，自屬有據，被告陳建中律師、
      吳玲華律師即丁○○、戊○○之破產管理人辯稱原告不能
      利用刑事附帶民事訴訟程序提起確認之訴，自無可採。
八、綜上，原告主張丁○○、戊○○、被告甲○○、己○○、庚
    ○○共同侵占國產汽車公司資金，致國產汽車公司受有77億
    4,981萬5,054元之損害，應負共同侵權行為損害賠償責任；
    丁○○、戊○○未經投審會同意前，即以向丙○○購買TOP
    CAY INVEST-MENTS LTD.公司股權之方式，侵占國產汽車公
    司產達38億500萬元，丁○○、戊○○、丙○○應負共同侵
    權行為損害賠償責任；丁○○、戊○○明知磊鉅公司於87年
    11月間，已無能力支應對內或對外應付之款項，仍主導磊鉅
    公司開立發票日為87年11月15日，面額9,060萬7,000元之支
    票，向國產汽車公司買受所有之吉野家公司普通股股權362
    萬4,280股，嗣磊鉅公司資金週轉困難為由，再由國產汽車
    公司以評估出售該項股權款項收回可行性極低為由全數提列
    為呆帳損失，致國產汽車公司因而損失吉野家公司普通股股
    權計362萬4,280股，受有損害9,060萬7,000元之損害，丁○
    ○、戊○○應負共同侵權行為損害賠償責任；再丁○○、戊
    ○○挪用國產汽車公司資金，部分由丁○○、戊○○、被告
    乙○○炒作國產汽車公司股票，後爆發股票違約交割事件，
    導致國產汽車公司往來之金融機構緊縮信用，使其受有營業
    額下挫之損害26億2,173萬4,000元之損害，丁○○、戊○○
    、乙○○應負共同侵權行為損害賠償責任；惟丁○○、戊○
    ○、丙○○已經法院宣告破產，原告依破產法第99條規定，
    請求確認上開侵權行為損害賠償債權之存在，自屬有據。從
    而，原告依共同侵權行為之法律關係，請求：
    (一)被告甲○○、己○○、庚○○應連帶給付原告77億4,981
      萬5,054元，及自起訴狀繕本送達翌日即89年7月7日起至
      清償日止，按週年利率5％計算之利息。
    (二)確認原告對被告吳玲華律師與陳建中律師即丁○○、戊○
      ○破產管理人有77億4,981萬5,054元之債權存在。
    (三)第1項所命給付與第2項確認之債權，為連帶債務，如任一
      被告為給付，於其給付範圍內，其他被告應同免給付責任
      或減縮確認債權數額。
    (四)確認原告對被告吳玲華律師與陳建中律師即丁○○、戊○
      ○、丙○○破產管理人有38億500萬元之債權存在。
    (五)確認原告對被告吳玲華律師與陳建中律師即丁○○、戊○
      ○破產管理人有9,060萬7,000元之債權存在。
    (六)被告乙○○應給付原告26億2,173萬4,000元，及自起訴狀
      繕本送達翌日即89年7月7日起至清償日止，按週年利率
      5％計算之利息。
    (七)確認原告對被告吳玲華律師與陳建中律師即丁○○、戊○
      ○破產管理人有26億2,173萬4,000元之債權存在。
    (八)第6項所命給付與第7項確認之債權，為連帶債務，如任一
      被告為給付，於其給付範圍內，其他被告應同免給付責任
      或減縮確認債權數額。
    為有理由，應予准許。
九、原告及被告甲○○、己○○、庚○○、乙○○陳明願供擔保
    ，請准宣告假執行或免為假執行，經核並無不合，爰各酌定
    相當之擔保金額，一併准許之。
十、本件事實已臻明確，兩造其餘攻擊或防禦之方法，經核於判
    決結果無何影響，爰不一一論述，附此敘明。
十一、結論：本件原告之訴為有理由，依民事訴訟法第85條第1
      項但書、第2項、第390條第2項、第392條第2項，判決如
      主文。
中    華    民    國    98    年    3     月    17    日
                    民事第三庭
                        審判長法  官 林敬修
                              法  官 張靜女
                              法  官 吳青蓉
正本係照原本作成。
如不服本判決，應於收受送達後20日內向本院提出上訴書狀，其
未表明上訴理由者，應於提出上訴後20日內向本院補提理由書狀
（均須按他造當事人之人數附繕本）上訴時應提出委任律師或具
有律師資格之人之委任狀；委任有律師資格者，另應附具律師資
格證書及釋明委任人與受任人有民事訴訟法第466條之1第1項但
書或第2項（詳附註）所定關係之釋明文書影本。
中    華    民    國    98    年    3     月    18    日
                              書記官 吳碧玲
附註：
民事訴訟法第466條之1（第1項、第2項）：
對於第二審判決上訴，上訴人應委任律師為訴訟代理人。但上訴
人或其他法定代理人具有律師資格者，不在此限。
上訴人之配偶、三親等內之血親、二親等內之姻親，或上訴人為
法人、中央或地方機關時，其所屬專任人員具有律師資格並經法
院認為適當者，亦得為第三審訴訟代理人。
附表一：
┌──┬───┬────┬────┬─────┬────┬────┬──┐
│編號│發票人│帳    號│票   號 │發  票  日│金    額│付款人  │備註│
│    │      │        │        │          │(新臺幣)│        │    │
├──┼───┼────┼────┼─────┼────┼────┼──┤
│１  │國產汽│00-00000│0000000 │87年10月1 │200,000,│彰銀城東│    │
│    │車公司│-9-0    │        │日        │000元   │        │    │
├──┼───┼────┼────┼─────┼────┼────┼──┤
│２  │同上  │00-00000│0000000 │87年10月2 │100,000,│彰銀城東│    │
│    │      │-9-0    │        │日        │000元   │        │    │
├──┼───┼────┼────┼─────┼────┼────┼──┤
│３  │同上  │98-9    │0000000 │87年10月6 │100,000,│大安南京│    │
│    │      │        │        │日        │000元   │東路    │    │
├──┼───┼────┼────┼─────┼────┼────┼──┤
│４  │同上  │00-00000│0000000 │87年10月8 │110,000,│彰銀城東│    │
│    │      │-9-0    │        │日        │000元   │        │    │
├──┼───┼────┼────┼─────┼────┼────┼──┤
│５  │同上  │69      │0000000 │87年10月9 │25,700,0│一銀城東│    │
│    │      │        │        │日        │00元    │        │    │
├──┼───┼────┼────┼─────┼────┼────┼──┤
│６  │同上  │00-00000│0000000 │87年10月9 │55,000,0│彰銀城東│    │
│    │      │-9-0    │        │日        │00元    │        │    │
├──┼───┼────┼────┼─────┼────┼────┼──┤
│７  │同上  │98-9    │0000000 │87年10月9 │69,300,0│大安南京│    │
│    │      │        │        │日        │00元    │東路    │    │
├──┼───┼────┼────┼─────┼────┼────┼──┤
│８  │同上  │00-00000│0000000 │87年10月12│50,000,0│彰銀城東│    │
│    │      │-9-0    │        │日        │00元    │        │    │
├──┼───┼────┼────┼─────┼────┼────┼──┤
│９  │同上  │00-00000│0000000 │87年10月13│100,000,│彰銀城東│    │
│    │      │-9-0    │        │日        │000元   │        │    │
├──┼───┼────┼────┼─────┼────┼────┼──┤
│１０  │同上  │00-00000│0000000 │87年10月14│100,000,│彰銀城東│    │
│    │      │-9-0    │        │日        │000元   │        │    │
├──┼───┼────┼────┼─────┼────┼────┼──┤
│  │同上  │00-00000│0000000 │87年10月15│40,000,0│彰銀城東│    │
│    │      │-9-0    │        │日        │00元    │        │    │
├──┼───┼────┼────┼─────┼────┼────┼──┤
│  │同上  │98-9    │0000000 │87年10月17│60,000,0│大安南京│    │
│    │      │        │        │日        │00元    │東路    │    │
├──┼───┼────┼────┼─────┼────┼────┼──┤
│  │同上  │00-00000│0000000 │87年10月17│100,000,│彰銀城東│    │
│    │      │-9-0    │        │日        │000元   │        │    │
├──┼───┼────┼────┼─────┼────┼────┼──┤
│  │同上  │00-00000│0000000 │87年10月23│25,000,0│彰銀城東│    │
│    │      │-9-0    │        │日        │00元    │        │    │
│    │      │        │        │          │        │        │    │
├──┼───┼────┼────┼─────┼────┼────┼──┤
│  │同上  │00-00000│0000000 │87年10月23│640,000,│彰銀城東│    │
│    │      │-9-0    │        │日        │000元   │        │    │
├──┼───┼────┼────┼─────┼────┼────┼──┤
│  │同上  │00-00000│0000000 │87年10月26│608,000,│彰銀城東│    │
│    │      │-9-0    │        │日        │000元   │        │    │
├──┼───┼────┼────┼─────┼────┼────┼──┤
│  │同上  │00-00000│0000000 │87年10月26│180,000,│彰銀城東│    │
│    │      │-9-0    │        │日        │000元   │        │    │
├──┼───┼────┼────┼─────┼────┼────┼──┤
│  │同上  │00-00000│238123  │87年10月26│50,000,0│彰銀城東│    │
│    │      │-9-0    │        │日        │00元    │        │    │
├──┼───┼────┼────┼─────┼────┼────┼──┤
│  │同上  │00-00000│238117  │87年10月26│250,000,│彰銀城東│    │
│    │      │-9-0    │        │日        │000元   │        │    │
├──┼───┼────┼────┼─────┼────┼────┼──┤
│  │同上  │00-00000│238121  │87年10月26│25,000,0│彰銀城東│    │
│    │      │-9-0    │        │日        │00元    │        │    │
├──┼───┼────┼────┼─────┼────┼────┼──┤
│  │同上  │00-00000│238122  │87年10月26│50,000,0│彰銀城東│    │
│    │      │-9-0    │        │日        │00元    │        │    │
├──┼───┼────┼────┼─────┼────┼────┼──┤
│  │同上  │00-00000│238119  │87年10月26│33,000,0│彰銀城東│    │
│    │      │-9-0    │        │日        │000元   │        │    │
├──┼───┼────┼────┼─────┼────┼────┼──┤
│  │同上  │00-00000│238120  │87年10月26│34,000,0│彰銀城東│    │
│    │      │-9-0    │        │日        │00元    │        │    │
├──┼───┼────┼────┼─────┼────┼────┼──┤
│  │同上  │00000-00│0000000 │87年10月28│800,000,│彰銀城東│    │
│    │      │        │        │日        │000元   │        │    │
└──┴───┴────┴────┴─────┴────┴────┴──┘
附表二：
┌──┬───┬────┬────┬───┬────┬───────┐
│編號│發票人│帳    號│票    號│發票日│金    額│付  款  人    │
│    │      │        │        │      │(新臺幣)│              │
├──┼───┼────┼────┼───┼────┼───────┤
│１  │丁○○│00000000│0000000 │87年12│120,000,│大安復興      │
│    │      │8       │        │月30日│000元   │              │
├──┼───┼────┼────┼───┼────┼───────┤
│２  │同上  │同上    │0000000 │同上  │130,000,│同上          │
│    │      │        │        │      │000元   │              │
├──┼───┼────┼────┼───┼────┼───────┤
│３  │同上  │同上    │0000000 │同上  │100,000,│同上          │
│    │      │        │        │      │000元   │              │
├──┼───┼────┼────┼───┼────┼───────┤
│４  │同上  │同上    │0000000 │同上  │100,000,│同上          │
│    │      │        │        │      │000元   │              │
├──┼───┼────┼────┼───┼────┼───────┤
│５  │同上  │同上    │0000000 │同上  │150,000,│同上          │
│    │      │        │        │      │000元   │              │
│    │      │        │        │      │        │              │
├──┼───┼────┼────┼───┼────┼───────┤
│６  │同上  │同上    │0000000 │同上  │135,000,│同上          │
│    │      │        │        │      │000元   │              │
├──┼───┼────┼────┼───┼────┼───────┤
│７  │同上  │同上    │0000000 │同上  │100,000,│同上          │
│    │      │        │        │      │000元   │              │
├──┼───┼────┼────┼───┼────┼───────┤
│８  │同上  │同上    │0000000 │同上  │100,000,│同上          │
│    │      │        │        │      │000元   │              │
├──┼───┼────┼────┼───┼────┼───────┤
│９  │同上  │同上    │0000000 │同上  │100,000,│同上          │
│    │      │        │        │      │000元   │              │
├──┼───┼────┼────┼───┼────┼───────┤
│１０  │同上  │同上    │0000000 │同上  │100,000,│同上          │
│    │      │        │        │      │000元   │              │
├──┼───┼────┼────┼───┼────┼───────┤
│  │同上  │同上    │0000000 │同上  │180,000,│同上          │
│    │      │        │        │      │000元   │              │
│    │      │        │        │      │        │              │
├──┼───┼────┼────┼───┼────┼───────┤
│  │同上  │同上    │0000000 │同上  │640,000,│同上          │
│    │      │        │        │      │000元   │              │
│    │      │        │        │      │        │              │
├──┼───┼────┼────┼───┼────┼───────┤
│  │同上  │同上    │0000000 │同上  │608,000,│同上          │
│    │      │        │        │      │000元   │              │
├──┼───┼────┼────┼───┼────┼───────┤
│  │同上  │同上    │0000000 │同上  │810,000,│同上          │
│    │      │        │        │      │000元   │              │
├──┼───┼────┼────┼───┼────┼───────┤
│  │同上  │同上    │0000000 │同上  │192,000,│同上          │
│    │      │        │        │      │000元   │              │
├──┼───┼────┼────┼───┼────┼───────┤
│  │同上  │同上    │0000000 │同上  │110,000,│同上          │
│    │      │        │        │      │000元   │              │
├──┼───┼────┼────┼───┼────┼───────┤
│  │同上  │同上    │0000000 │同上  │127,000,│同上          │
│    │      │        │        │      │000元   │              │
└──┴───┴────┴────┴───┴────┴───────┘

司法院資訊處製作；財團法人民間司法改革基金會備份。
